臺灣桃園地方法院刑事判決　　　　　 110年度原簡上字第11號
上　訴　人　臺灣桃園地方檢察署檢察官
被　　　告　錢淑鈴


指定辯護人　本院公設辯護人 彭詩雯
被　　　告　陳政杰



被　　　告　莊易臻


上列上訴人因被告詐欺案件，不服本院中華民國110 年3 月30日
所為110 年度審原金簡字第1 號第一審刑事簡易判決（起訴書案
號：107 年度偵字第6462號；移送併辦案號：108 年度偵字第
4694號），提起上訴，本院管轄之第二審合議庭判決如下：
    主  文
原判決撤銷。
錢淑鈴幫助犯洗錢防制法第十四條第一項之洗錢罪，處有期徒刑
參月，併科罰金新臺幣貳萬元，罰金如易服勞役，以新臺幣壹仟
元折算壹日。
陳政杰幫助犯洗錢防制法第十四條第一項之洗錢罪，處有期徒刑
肆月，併科罰金新臺幣參萬元，罰金如易服勞役，以新臺幣壹仟
元折算壹日。
莊易臻幫助犯洗錢防制法第十四條第一項之洗錢罪，處有期徒刑
參月，併科罰金新臺幣貳萬元，罰金如易服勞役，以新臺幣壹仟
元折算壹日。
    事  實
一、錢淑鈴、陳政杰、莊易臻均可明知金融帳戶係個人信用之重
    要表徵，可預見將自己之金融帳戶存摺、提款卡及密碼提供
    他人使用，可能因此幫助他人從事詐欺取財行為而用以處理
    犯罪所得，使警方追查無門，藉此達到匿飾該所得去向之目
    的，竟不違背其本意，基於幫助他人詐欺取財、掩飾詐欺犯
    罪所得去向之洗錢等不確定故意，錢淑鈴於民國106 年11月
    27日前某不詳時日，在不詳地點，將其所申辦之中華郵政郵
    局帳號：000-00000000000000號帳戶之金融卡、存摺、密碼
    交予真實姓名年籍不詳之詐欺集團成員；陳政杰於106 年11
    月3 日前某不詳時日，在不詳地點，將其所申辦之中華郵政
    郵局帳號：000-00000000000000號帳戶之金融卡、存摺、密
    碼交予真實姓名年籍不詳之詐欺集團成員；莊易臻於106 年
    11月21日前某不詳時日，在不詳地點，將其所申辦之華南商
    業銀行帳號：000-000000000000號帳戶之金融卡、存摺、密
    碼交予真實姓名年籍不詳、暱稱「小胖」之詐欺集團成員。
    俟某詐欺集團成員間取得上開3 帳戶之金融卡、存摺及密碼
    後，即與其所屬詐欺集團成員，共同意圖為自己不法之所有
    ，其於詐欺取財之犯意聯絡，以如附表編號1 至3 「詐欺方
    式」欄所示之方式，分別向王蕭燕瓊、林黃雀花、邱姵羚施
    以詐術，致渠等均陷於錯誤，於如附表編號1 至3 「詐騙時
    間」欄所示之時間，將如附表編號1 至3 「匯款金額」欄所
    示之金額，分別匯款至附表編號1 至3 「匯入帳戶」欄所示
    之帳戶後，旋即遭詐欺集團車手提領一空。嗣經王蕭燕瓊、
    林黃雀花、邱姵羚均查覺有異，報警處理，如悉上情。
二、案經王蕭燕瓊、林黃雀花、邱姵羚訴由桃園市政府警察局龜
    山分局報告臺灣桃園地方法院檢察署檢察官偵查起訴及王蕭
    燕瓊、林黃雀花訴由桃園市政府警察局中壢分局報告臺灣桃
    園地方法院檢察署檢察官偵查後移送併辦。
    理  由
一、證據能力部分：
  ㈠按被告以外之人於審判外之言詞或書面陳述，除法律有規定
    者外，不得作為證據，刑事訴訟法第159 條第1 項固有明文
    ；惟被告以外之人於審判外之陳述，雖不符同法第159 條之
    1 至之4 規定，而經當事人於審判程序同意作為證據，法院
    審酌該言詞陳述或書面陳述作成時之情況，認為適當者，亦
    得為證據；當事人、代理人或辯護人於法院調查證據時，知
    有第159 條第1 項不得為證據之情形，而未於言詞辯論終結
    前聲明異議者，視為有前項之同意，同法第159 條之5 亦定
    有明文。本案公訴人、被告錢淑鈴及其辯護人、被告陳政杰
    、莊易臻於本院準備程序時均不爭執本院所引用之供述證據
    之證據能力，且於本院言詞辯論終結前均未聲明異議，經審
    酌本院所引用之供述資料作成時之情況，核無違法取證或其
    他瑕疵，認為以之作為證據為適當，均得做為證據。
  ㈡至於本判決所引用之非供述證據部分，與本案均有關連性，
    亦無證據證明係實施刑事訴訟程序之公務員以不法方式所取
    得，依刑事訴訟法第158 條之4 規定反面解釋，亦具證據能
    力。
二、事實認定：
  ㈠上開犯罪事實，業據被告錢淑鈴、陳政杰、莊易臻於本院第
    二審審理時均坦承不諱（見本院原簡上卷第306 頁），並分
    別有附表編號1 至3 「證據出處」欄所示之各項證據在卷可
    佐，足認上開被告出於任意性之自白與事實相符。是上開被
    告分別所有如附表編號1 至3 「匯入帳戶」欄所示之帳戶確
    實有被詐欺集團利用以遂行對告訴人王蕭燕瓊、林黃雀花、
    邱姵羚之詐欺取財犯罪，並用以掩飾詐欺犯罪所得去向等事
    實，上開被告確實有為事實欄所載幫助詐欺及幫助洗錢等犯
    行，至為明確。
  ㈡綜上所述，本案事證明確，被告錢淑鈴、陳政杰、莊易臻各
    自犯行均堪以認定，應依法論科。
三、論罪科刑及原判決撤銷理由之理由：
  ㈠按刑法第30條之幫助犯，係以行為人主觀上有幫助故意，客
    觀上有幫助行為，即對於犯罪與正犯有共同認識，而以幫助
    意思，對於正犯資以助力，但未參與實行犯罪之行為者而言
    。幫助犯之故意，除需有認識其行為足以幫助他人實現故意
    不法構成要件之「幫助故意」外，尚需具備幫助他人實現該
    特定不法構成要件之「幫助既遂故意」，惟行為人只要概略
    認識該特定犯罪之不法內涵即可，無庸過於瞭解正犯行為之
    細節或具體內容。此即學理上所謂幫助犯之「雙重故意」。
    金融帳戶乃個人理財工具，依我國現狀，申設金融帳戶並無
    任何特殊限制，且可於不同之金融機構申請多數帳戶使用，
    是依一般人之社會通念，若見他人不以自己名義申請帳戶，
    反而收購或借用別人之金融帳戶以供使用，並要求提供提款
    卡及告知密碼，則提供金融帳戶者主觀上如認識該帳戶可能
    作為對方收受、提領特定犯罪所得使用，對方提領後會產生
    遮斷金流以逃避國家追訴、處罰之效果，仍基於幫助之犯意
    ，而提供該帳戶之提款卡及密碼，以利洗錢實行，仍可成立
    一般洗錢罪之幫助犯（最高法院108 年台上大字第3101號裁
    定意旨參照）。被告錢淑鈴、陳政杰、莊易臻各自提供如附
    表編號1 至3 「匯入帳戶」欄所示帳戶之存摺、提款卡及密
    碼予真實姓名年籍不詳之詐欺集團成員，供其等用以詐欺告
    訴人王蕭燕瓊、林黃雀花、邱姵羚，而遂行詐欺取財之犯行
    ，並作為收受、提領特定犯罪所得使用，其等提領後因而產
    生遮斷金流以逃避國家追訴、處罰之效果，仍基於幫助之犯
    意，提供該帳戶之提款卡及密碼，以利犯罪實行，然並無證
    據證明被告錢淑鈴、陳政杰、莊易臻與詐騙集團成員間就上
    開詐欺及洗錢犯行有犯意聯絡或行為分擔，故核被告錢淑鈴
    、陳政杰、莊易臻所為，係違反洗錢防制法第2 條第2 款、
    第14條第1 項、刑法第30條第1 項前段之幫助洗錢罪及刑法
    第339 條第1 項、第30條第1 項前段之幫助詐欺取財罪。
  ㈡被告錢淑鈴、陳政杰、莊易臻各自提供如附表編號1 至3 「
    匯入帳戶」欄所示帳戶之存摺、提款卡及密碼之行為幫助詐
    欺集團詐騙告訴人王蕭燕瓊、林黃雀花、邱姵羚之財物及幫
    助詐欺集團於提領後遮斷金流以逃避國家追訴、處罰，係一
    行為觸犯數罪名，為想像競合犯，應依刑法第55條規定從一
    重論以洗錢防制法第14條第1 項、刑法第30條第1 項前段之
    幫助洗錢罪。
  ㈢被告錢淑鈴、陳政杰、莊易臻基於幫助之犯意為上開犯行，
    為幫助犯，爰依刑法第30條第2 項之規定，按正犯之刑減輕
    之。又被告於審判中自白洗錢犯罪，依洗錢防制法第16條第
    2 項規定，減輕其刑，並依刑法第70條遞減之。
  ㈣原審以被告錢淑鈴、陳政杰、莊易臻犯幫助詐欺取財罪，事
    證明確，予以論科，固非無見。惟被告錢淑鈴、陳政杰、莊
    易臻各自提供如附表編號1 至3 「匯入帳戶」欄所示帳戶之
    存摺、提款卡及密碼予真實姓名年籍不詳之詐欺集團成員向
    告訴人王蕭燕瓊、林黃雀花、邱姵羚施用詐術詐取財物，而
    犯詐欺取財之特定犯罪，其帳戶用以收受犯罪所得，並於被
    害人匯入款項後旋即提領，以製造該詐欺金流之斷點，足以
    掩飾、隱匿犯罪所得之去向，被告對於提供個人金融機構帳
    戶可能被利用為詐欺取財、洗錢之犯罪工具有所預見，原審
    就洗錢防制法部分爰不另為無罪之諭知，揆諸前開最高法院
    裁定意旨，尚有未合，應由本院依法予以撤銷改判。
  ㈤爰審酌被告錢淑鈴、陳政杰、莊易臻提供金融帳戶重要資料
    予詐欺集團不法使用，所為非但助長社會詐欺財產犯罪之風
    氣，致使無辜民眾受騙而受有財產上損害，亦擾亂金融交易
    往來秩序，危害社會正常交易安全，復因被告錢淑鈴、陳政
    杰、莊易臻提供金融帳戶，造成執法機關不易查緝犯罪行為
    人之真實身分，更增加被害人求償上之困難，實無可取，本
    不宜寬貸；惟念被告錢淑鈴、陳政杰、莊易臻犯罪後終能坦
    認犯行之態度，及其智識程度、生活及經濟狀況，復考量其
    犯罪動機、目的、手段、情節、迄未與告訴人王蕭燕瓊、林
    黃雀花、邱姵羚達成和解暨告訴人所受損害等一切情狀，分
    別量處如主文所示之刑，並諭知罰金易服勞役之折算標準（
    有期徒刑部分，因幫助洗錢罪之法定最重本刑為7 年，不符
    刑法第41條第1 項所規定之要件，不得易科罰金，至於得否
    准許易服社會勞動，則屬執行檢察官之權限，併此敘明。）
  ㈥至移送併辦所指被告錢淑鈴、陳政杰犯幫助詐欺取財罪部分
    （108 年度偵字第4694號），與本案起訴書所指被告錢淑鈴
    、陳政杰提供附表編號1 至2 「匯入帳戶」欄所示帳戶之存
    摺、提款卡及密碼予真實姓名年籍不詳之詐欺集團成員向告
    訴人王蕭燕瓊、林黃雀花、邱姵羚施用詐術詐取財物之犯罪
    事實，為事實上一罪關係，屬同一案件，本院自得併予審究
    ，附此敘明。
四、沒收部分：
  ㈠刑法有關犯罪利得沒收，第38條之1 第1 項規定「犯罪所得
    ，屬於犯罪行為人者，沒收之。但有特別規定者，依其規定
    」，其立法理由略謂：「為避免被告因犯罪而坐享犯罪所得
    ，顯失公平正義，而無法預防犯罪，現行法第38條第1 項第
    3 款及第3 項對屬於犯罪行為人之犯罪所得僅規定得沒收，
    難以遏阻犯罪誘因，而無法杜絕犯罪，亦與任何人都不得保
    有犯罪所得之原則有悖，爰參考貪腐公約及德國刑法第73條
    規定，將屬於犯罪人所有之犯罪所得，修正應沒收」。準此
    ，「任何人都不得保有犯罪所得」為普世基本法律原則，犯
    罪所得之沒收、追徵，在於剝奪犯罪行為人之實際犯罪所得
    （原物或其替代價值利益），使其不能坐享犯罪之成果，以
    杜絕犯罪誘因，而可謂遏阻、防止財產犯罪之重要刑事措施
    ，性質上屬類似不當得利之衡平措施，著重所受利得之剝奪
    。反之，苟無犯罪所得，或無法證明有犯罪所得，自不生利
    得剝奪之問題。是以，在幫助犯之情形，倘幫助犯並未因其
    幫助行為而獲得任何犯罪所得（如未自正犯處取得任何利益
    ）或無法證明其有犯罪所得，自不生利得剝奪之問題，亦不
    需就正犯所獲得之犯罪所得而負沒收、追徵之責。經查，被
    告錢淑鈴、陳政杰、莊易臻固將附表編號1 至3 「匯入帳戶
    」欄所示帳戶之存摺、提款卡及密碼交付及提供予真實姓名
    年籍不詳之詐欺集團成員，幫助渠等遂行詐欺取財、洗錢之
    犯行，然被告錢淑鈴、陳政杰、莊易臻依現存卷內證據，尚
    無積極證據證明被告實際獲取犯罪所得而受有何不法利益，
    依前開說明，即無宣告沒收其犯罪所得之適用，應予敘明。
  ㈡刑法第38條第2 項規定「供犯罪所用、犯罪預備之物或犯罪
    所生之物，屬於犯罪行為人者，得沒收之。但有特別規定者
    ，依其規定」，同條第3 項則規定「前項之物屬於犯罪行為
    人以外之自然人、法人或非法人團體，而無正當理由提供或
    取得者，得沒收之。但有特別規定者，依其規定」，故供犯
    罪所用之物，得由法官審酌個案情節決定有無沒收之必要。
    經核錢淑鈴、陳政杰、莊易臻就附表編號1 至3 「匯入帳戶
    」欄所示帳戶之存摺、提款卡部分，已因交付而非屬其所有
    ，且未扣案，是否仍存尚有未明；且上開所示之帳戶已遭列
    為警示帳戶，其等帳戶之提款卡均已無法正常交易使用；又
    其等提款卡客觀價值低微，倘予沒收及追徵，除另使刑事執
    行程序開啟外，就被告於本案犯罪行為之不法、罪責評價並
    無影響，對沒收制度所欲達成或附隨之社會防衛功能亦無任
    何助益，更可能因刑事執行程序之進行，致使被告另生訟爭
    及公眾利益損失，是本院認無沒收或追徵之必要，爰不予宣
    告沒收或追徵。
據上論斷，應依刑事訴訟法第455 條之1 第1 項、第3 項、第36
9 條第1 項前段、第373 條、第364 條、第299 條第1 項前段，
判決如主文。
本案經檢察官鄭淑壬、董諭聲請以簡易判決處刑，檢察官蕭佩珊
到庭執行職務。
中    華    民    國   110    年    10    月    28    日
                  刑事第九庭  審判長  法  官  陳品潔
　
                                      法  官  王鐵雄
　
                                      法  官  謝承益
以上正本證明與原本無異。
不得上訴。
                                      書記官  莊佳蓁
中    華    民    國   110    年    10    月    29    日
　
附錄本案論罪科刑法條全文：
洗錢防制法第14條
有第二條各款所列洗錢行為者，處七年以下有期徒刑，併科新臺
幣5 百萬元以下罰金。
前項之未遂犯罰之。
前二項情形，不得科以超過其特定犯罪所定最重本刑之刑。
 中華民國刑法第339條
意圖為自己或第三人不法之所有，以詐術使人將本人或第三人之
物交付者，處 5 年以下有期徒刑、拘役或科或併科 50 萬元以
下罰金。
以前項方法得財產上不法之利益或使第三人得之者，亦同。
前二項之未遂犯罰之。
中華民國刑法第30條
幫助他人實行犯罪行為者，為幫助犯。雖他人不知幫助之情者，
亦同。
幫助犯之處罰，得按正犯之刑減輕之。
　
附表：
┌──┬────┬───────┬────────┬───────┬──────┬──────┬──────┐
│編號│告訴人  │詐騙時間      │詐欺方式        │匯款時間      │匯款金額    │匯入帳戶    │證據出處    │
│    │        │（民國）      │                │              │（新臺幣）  │            │            │
├──┼────┼───────┼────────┼───────┼──────┼──────┼──────┤
│１  │王蕭燕瓊│106 年11月2 日│詐騙集團成員佯裝│106 年11月3日 │58萬5000元  │被告陳政杰之│⒈          │
│    │        │下午1 時許    │「健保局人員」、│下午3時14分許 │            │中華郵政帳戶│告訴人王蕭燕│
│    │        │              │「警察林嘉慶」、├───────┼──────┤000-00000000│瓊106 年11月│
│    │        │              │「刑事組第一組陳│106 年11月6日 │76萬5000元  │258045      │30日警詢（10│
│    │        │              │隊長」、「檢察官│上午10時43分許│            │            │8 年偵字4694│
│    │        │              │王正皓」等身分致├───────┼──────┤            │號卷二第176 │
│    │        │              │電，佯稱涉嫌洗錢│106 年11月7日 │36萬5000元  │            │頁）        │
│    │        │              │案件，需配合辦案│上午11時3分許 │            │            │⒉          │
│    │        │              │，致王蕭燕瓊陷於├───────┼──────┤            │告訴人王蕭燕│
│    │        │              │錯誤，依指示將款│106 年11月14日│111 萬5000元│            │瓊提供之匯款│
│    │        │              │項匯入至指定帳戶│下午3時58分許 │            │            │單據（108 年│
│    │        │              │，共損失878 萬50├───────┼──────┤            │偵字4694號卷│
│    │        │              │00元 。         │106 年11月16日│75萬元      │            │二第177 頁至│
│    │        │              │                │上午9 時56分許│            │            │第184 頁）  │
│    │        │              │                ├───────┼──────┤            │⒊          │
│    │        │              │                │106 年11月17日│88萬元      │            │被告陳政杰之│
│    │        │              │                │下午12時0分許 │            │            │中華郵政交易│
│    │        │              │                ├───────┼──────┤            │明細（107 年│
│    │        │              │                │106 年11月22日│47萬元      │            │偵字6462號卷│
│    │        │              │                │上午10時55分許│            │            │四第200 頁至│
│    │        │              │                │              ├──────┤            │第203 頁）  │
│    │        │              │                │              │共493 萬元  │            │⒋          │
│    │        │              │                ├───────┼──────┼──────┤被告錢淑鈴之│
│    │        │              │                │106 年11月27日│105 萬元    │被告錢淑鈴之│中華郵政交易│
│    │        │              │                │下午2時31分許 │            │中華郵政帳戶│明細（107 年│
│    │        │              │                │              │            │000-00000000│偵字6462號卷│
│    │        │              │                │              │            │343984      │四第196 頁）│
├──┼────┼───────┼────────┼───────┼──────┼──────┼──────┤
│２  │林黃雀花│106 年11月16日│詐騙集團成員佯裝│106 年11月21日│28萬5000元  │被告陳政杰之│⒈          │
│    │        │上午9 時6 分許│「檢察官王正皓」│上午11時21分許│            │中華郵政帳戶│告訴人林黃雀│
│    │        │              │等身分致電，佯稱├───────┼──────┤000-00000000│花106 年12月│
│    │        │              │涉嫌偽造文書案件│106 年11月23日│49萬元      │258045      │1 日警詢（10│
│    │        │              │，需配合辦案，致│上午11時4 分許│            │            │8 年偵字4694│
│    │        │              │林黃雀花陷於錯誤│              │            │            │號卷二第137 │
│    │        │              │，依指示將款項匯│              │            │            │頁至第138 頁│
│    │        │              │入至指定帳戶，共│              │            │            │）          │
│    │        │              │損失616 萬3000元│              │            │            │⒉          │
│    │        │              │。              │              │            │            │告訴人林黃雀│
│    │        │              │                │              │            │            │花提供之匯款│
│    │        │              │                │              │            │            │單據（107 年│
│    │        │              │                │              │            │            │他字1199號卷│
│    │        │              │                │              │            │            │第37頁至第52│
│    │        │              │                │              │            │            │頁）        │
│    │        │              │                │              │            │            │⒊          │
│    │        │              │                │              │            │            │被告陳政杰之│
│    │        │              │                │              │            │            │中華郵政交易│
│    │        │              │                │              │            │            │明細（107 年│
│    │        │              │                │              │            │            │偵字6462號卷│
│    │        │              │                │              │            │            │四第200 頁至│
│    │        │              │                │              │            │            │第203 頁）  │
├──┼────┼───────┼────────┼───────┼──────┼──────┼──────┤
│３  │邱姵羚  │106 年11月19日│詐騙集團成員佯裝│106 年11月21日│40萬元      │被告莊易臻之│⒈          │
│    │        │上午11時42分許│檢調人員及「檢察│下午2 時36分許│            │華南銀行帳戶│告訴人邱姵羚│
│    │        │              │官黃立維」等身分├───────┼──────┤000-00000000│106 年12月1 │
│    │        │              │致電，佯稱涉嫌詐│106 年11月22日│55萬元      │8289        │日警詢（107 │
│    │        │              │欺案件，需配合辦│上午10時43分許│            │            │年偵字6462號│
│    │        │              │案，致邱姵羚陷於│              │            │            │卷三第83頁至│
│    │        │              │錯誤，依指示將款│              │            │            │第85頁）    │
│    │        │              │項匯入至指定帳戶│              │            │            │⒉          │
│    │        │              │，共損失195 萬元│              │            │            │告訴人邱姵羚│
│    │        │              │。              │              │            │            │提供之匯款單│
│    │        │              │                │              │            │            │據（107 年偵│
│    │        │              │                │              │            │            │字6462號卷三│
│    │        │              │                │              │            │            │第90頁至第91│
│    │        │              │                │              │            │            │頁）        │
│    │        │              │                │              │            │            │⒊          │
│    │        │              │                │              │            │            │被告莊易臻之│
│    │        │              │                │              │            │            │華南銀行交易│
│    │        │              │                │              │            │            │明細（107 年│
│    │        │              │                │              │            │            │偵字6462號卷│
│    │        │              │                │              │            │            │四第189 頁至│
│    │        │              │                │              │            │            │第190 頁）  │
└──┴────┴───────┴────────┴───────┴──────┴──────┴──────┘